【裁判字號】    99,交聲,561
【裁判日期】    990430
【裁判案由】    聲明異議
【裁判全文】
臺灣高雄地方法院交通事件裁定       99年度交聲字第559號
原處分機關  交通部公路總局高雄區監理所旗山監理站
異  議  人
即受處分人  甲○○
上列異議人因違反道路交通管理處罰條例案件，對於交通部公路
總局高雄區監理所旗山監理站所為如附表所示之違反道路交通管
理事件裁決書處分，聲明異議，本院裁定如下：
    主  文
附表所示處分均撤銷。
甲○○均不罰。
    理  由
一、異議意旨略以：異議人即受處分人甲○○雖曾為車牌號碼91
    02-PN 號自用小客車（下稱前開汽車）之車主，惟異議人早
    已將該車典當予址設新竹市○○路○段87號之華泰當舖而不
    再使用該車，甚且該車嗣又遭華泰當舖予以流當，是以前開
    汽車縱於附表所示時間、地點，經員警逕行舉發有如該附表
    所示之違規行為，原非異議人親為或有意出借前開汽車供他
    人使用所致，爰依法聲明異議，請准予免罰等語。
二、程序事項
    按依道路交通管理處罰條例第87條規定向管轄法院聲明異議
    之期間，自裁決送達之翌日起算，並得依法扣除在途期間，
    道路交通案件處理辦法第12條定有明文。本件異議人即受處
    分人甲○○（下稱異議人）因任職於址設新竹縣之聚昌科技
    股份有限公司之故，而均實際居住在新竹縣內乙情，有聚昌
    科技股份有限公司於民國99年3 月16日服務證明書在卷可稽
    （見本院99年度交聲字第559 號卷第21頁）。異議人既非居
    住於本件處罰機關（即原處分機關）所在之高雄縣旗山鎮，
    亦非居住本院管轄區域內，自應案按「法院訴訟當事人在途
    期間標準」第4 條第1 款第3 目及第2 條第1 款之規定，按
    其居住地臺灣新竹地方法院管轄區域內之最長在途期間日數
    （2 日），再加受理聲明異議本院之在途期間日數（4 日）
    ，予以扣除在途期間。又異議人係於99年2 月12日前往原處
    分機關收受如附表所示之裁決書，亦有各該裁決書送達回證
    附卷足憑，從而20日之聲明異議不變期間，依法應從99年3
    月10日為期間末日而告屆滿，異議人既早已於99年3 月3 日
    具狀聲明異議並於99年3 月5 日送達本院，自屬合法聲明異
    議，至為灼然。
三、實體事項
（一）前開汽車於附表編號1 、2 、5 、6 、7 、8 、9 、10
      所示時點，行經該附表所示之國道收費站時，在車內未裝
      設E 通機之情況下駛入電子收費車道，及於附表編號3 、
      4 所示時點，行經該附表所示之國道收費站電子收費車道
      ，因車內未裝設E 通機而未扣款成功，嗣經通知補繳通行
      費猶不依規定繳費，員警乃逕以登記為前開汽車車主之異
      議人為被通知人而予製單舉發（逕行舉發），原處分機關
      也進而分依道路交通管理處罰條例第33條第3 項、第27條
      第1 項之規定裁罰異議人各情，固有各該裁決書在卷足資
      認定。
（一）惟按汽車行駛於高速公路、快速公路或設站管制之道路，
      不遵使用限制、禁止、行車管制及管理事項之管制規則，
      而有本條（道路交通管理處罰條例第33條）第1 、2 項外
      其他違反管制規定之行為，處駕駛人新臺幣（下同）600
      元以上1,20 0元以下罰鍰；汽車行駛於應繳費之公路、橋
      樑、隧道或輪渡，不依規定繳費者，處汽車所有人或駕駛
      人3,000 元以上6,000 元以下罰鍰，並追繳欠費，道路交
      通管理處罰條例第33條第3 項、第27條第1 項分別定有明
      文。依前開規定可知，道路交通管理處罰條例第33條第3
      項之處罰對象限於「駕駛人」，而同條例第27條第1 項之
      處罰對象則為「汽車所有人」或「駕駛人」甚明。又行經
      設有收費站之道路不依規定停車繳費，及經以科學儀器取
      證等違規行為，依道路交通管理處罰條例第7 條之2 第1
      項規定，縱得逕行舉發，嗣受罰者如認違規行為應歸責他
      人，再依同條例第85條第1 項規定，檢附相關證據及應歸
      責人相關證明文件，向處罰機關告知應歸責人而免罰（免
      除自己遭轉嫁處罰），然由同條例第7 條之2 第4 項所定
      明：「…逕行舉發，應記明車輛牌照號碼、車型等可資辨
      明之資料，以『汽車所有人』為被通知人製單舉發」等語
      ，可知逕行舉發之轉嫁受罰主體，也係以「汽車所有人」
      為限，茍遭逕行舉發之受罰者已屬有誤，自無由苛令該遭
      錯罰之人，亦負有先行檢附相關事證向處罰機關查報應歸
      責人，始得免除自己遭轉嫁處罰之責（臺灣高等法院97年
      度交抗字第328 號交通事件裁定、臺灣高等法院臺中分院
      98 年 度交抗字第309 號交通事件裁定意旨參照）。末按
      當舖業之滿當期限，不得少於3 個月，少於3 個月者，概
      以3 個月計之；滿期後5 日內仍得取贖或付清利息順延質
      當；屆期不取贖或順延質當者，質當物所有權移轉於當舖
      業。又收當物品於逾滿當期日5 日後，仍未取贖或順延質
      當者，應即填具流當物清冊，備主管機關查核，其流當物
      得拍賣或陳列出售，當舖業法第21條、第22條後段分別定
      有明文。再按汽車為動產，其所有權之移轉因交付而生效
      力，不以向監理機關聲請過戶為必要，此觀同法第761 條
      第1項 規定自明。在公路監理機關所為過戶，應屬行政上
      之管理事項，不因此生物權移轉之效力（最高法院72年度
      臺上字第1933號民事裁判、97年度臺上字第2900號刑事裁
      判意旨資參照）。是「汽車所有人」之認定，並非形式上
      單純以車籍資料上登錄之所有人為依據，而須從實質法律
      關係之變動認定汽車所有權之歸屬。
（二）經查，異議人雖曾為前開汽車之車主，然異議人已於97年
      1 月14日將前開汽車交予華泰當舖收當，且因異議人未依
      約回贖，復未持續繳息順延質當，致前開汽車於98年2 月
      11日流當，再由華泰當舖於同日讓渡（轉售）予「張元科
      （身分證統一字號：Ｚ000000000號）」各節，亦有卷附華
      泰當舖當票、新竹市當舖商業同業公會證明書、汽車讓渡
      書及本院公務電話紀錄可按（見99交聲字第559 號卷第16
      ～20頁），則自華泰當舖收當前開汽車之時起，異議人顯
      不復親自使用該車，且該車既為異議人所負債務之清償擔
      保，異議人及華泰當舖為免減損質當物之（擔保）價值，
      核均罕有應允第三人借用該車之理，更俱無單獨出借之權
      限，迨前開汽車於98年2 月11日流當後，異議人則因當舖
      業法第21條規定而喪失對該車之所有權，尚不因車籍登記
      是否同時作有變更而異。質言之，異議人至遲自98年2 月
      11日起已非前開汽車之所有人，另更早自97年1 月14日起
      即喪失自行使用或出借該車之權利，是故於前開汽車違反
      附表所示交通違規行為之際，異議人顯非該車駕駛者，亦
      非該車所有人，而原非道路交通管理處罰條例第33條第3
      項、第27條第1 項所定之處罰對象。又異議人既非前開汽
      車之所有人，參照首開說明，也足認員警以異議人為逕行
      舉發之轉嫁受罰主體，及原處分機關進而對異議人予以裁
      罰，俱屬有誤，且異議人並不因此負有向處罰機關查報應
      歸責人始得免罰之責。
（三）另按道路交通管理處罰條例第33條第3 項乃係規制諸如未
      裝設E 通機行駛電子收費車道，或未持用回數票而行使回
      數票專用道等「未按遵行車道行駛」之違規行為，至同條
      例第27條第1 項則係針對「未依規定（補行）繳納應納通
      行費」予以裁罰，二者既分就不同行為進行處罰，自尚無
      違一事不二罰原則（臺灣高等法院98年度交抗字第1178號
      交通事件裁定意旨參照）。是以本件附表編號3 與編號10
      ；編號4 與編號7 所示處分，雖各係原處分機關就同一違
      規時間而分別裁處，然揆諸上揭說明，無一事不二罰之適
      用，附此敘明。
四、綜上所述，異議人於附表所示時間，已非前開汽車之所有人
    ，亦非該車駕駛者，自不屬道路交通管理處罰條例第33 條
    第3 項、第27條第1 項所定之處罰對象，且員警、原處分機
    關以異議人為附表所示交通違規行為逕行舉發之轉嫁受罰主
    體而予裁罰，係屬有誤，本件聲明異議，屬有理由，爰將附
    表所示之處分俱予以撤銷，並均為不罰之諭知。
據上論結，依道路交通案件處理辦法第20條前段，裁定如主文。
中    華    民    國    99    年    4     月    30    日
                  交通法庭    法  官   洪培睿
以上正本證明與原本無異。
如不服本裁定，應於收受送達後5 日內向本院提出抗告狀。
中    華    民    國    99    年    4     月    30    日
                              書記官   秦富潔
┌─────────────────────────────────────────┐
│附表：                                                                            │
├─┬───────┬─────┬────┬──────┬──────┬──────┤
│編│裁決時間及裁決│時      間│地    點│違規事實    │違反法條    │罰   款   額│
│  │書案號        │ （民國） │        │            │            │ （新臺幣） │
│號├───────┤          │        │            │            │            │
│  │本  院  案  號│          │        │            │            │            │
├─┼───────┼─────┼────┼──────┼──────┼──────┤
│1 │99年02月12日旗│98年06月05│造橋收費│行駛高速公路│道路交通管理│600元       │
│  │監違字第裁85－│日11時18分│站北上（│，於駛進收費│處罰條例第33│            │
│  │ZBQ026239號   │          │第7 車道│站繳費時，未│條第3 項    │            │
│  ├───────┤          │）      │依標誌指示過│            │            │
│  │99年度交聲字第│          │        │站繳費      │            │            │
│  │559號         │          │        │            │            │            │
├─┼───────┼─────┼────┼──────┼──────┼──────┤
│2 │99年02月12日旗│98年06月05│造橋收費│行駛高速公路│道路交通管理│600元       │
│  │監違字第裁85－│日07時53分│站南下（│，於駛進收費│處罰條例第33│            │
│  │ZBQ026238號   │          │第8 車道│站繳費時，未│條第3 項    │            │
│  ├───────┤          │）      │依標誌指示過│            │            │
│  │99年度交聲字第│          │        │站繳費      │            │            │
│  │560 號        │          │        │            │            │            │
├─┼───────┼─────┼────┼──────┼──────┼──────┤
│3 │99年02月12日旗│98年06月08│龍潭收費│汽車行駛於應│道路交通管理│3,000元     │
│  │監違字第裁85－│日10時09分│站南上（│繳費之公路（│處罰條例第27│            │
│  │ZFQ019288號   │          │第10車道│經通知補繳通│條第1 項    │            │
│  ├───────┤          │）      │行費猶）不依│            │            │
│  │99年度交聲字第│          │        │規定繳費    │            │            │
│  │561號         │          │        │            │            │            │
├─┼───────┼─────┼────┼──────┼──────┼──────┤
│4 │99年02月12日旗│98年06月08│龍潭收費│汽車行駛於應│道路交通管理│3,000元     │
│  │監違字第裁85－│日17時34分│站北上（│繳費之公路（│處罰條例第27│            │
│  │ZFQ019290號   │          │第9 車道│經通知補繳通│條第1 項    │            │
│  ├───────┤          │）      │行費猶）不依│            │            │
│  │99年度交聲字第│          │        │規定繳費    │            │            │
│  │562號         │          │        │            │            │            │
├─┼───────┼─────┼────┼──────┼──────┼──────┤
│5 │99年02月12日旗│98年06月08│后里收費│行駛高速公路│道路交通管理│600元       │
│  │監違字第裁85－│日11時04分│站南下（│，於駛進收費│處罰條例第33│            │
│  │ZCQ021724號   │          │第8 車道│站繳費時，未│條第3 項    │            │
│  ├───────┤          │）      │依標誌指示過│            │            │
│  │99年度交聲字第│          │        │站繳費      │            │            │
│  │563 號        │          │        │            │            │            │
├─┼───────┼─────┼────┼──────┼──────┼──────┤
│6 │99年02月12日旗│98年06月08│后里收費│行駛高速公路│道路交通管理│600元       │
│  │監違字第裁85－│日16時42分│站北上（│，於駛進收費│處罰條例第33│            │
│  │ZCQ021728號   │          │第7 車道│站繳費時，未│條第3 項    │            │
│  │              │          │）      │依標誌指示過│            │            │
│  ├───────┤          │        │站繳費      │            │            │
│  │99年度交聲字第│          │        │            │            │            │
│  │564 號        │          │        │            │            │            │
├─┼───────┼─────┼────┼──────┼──────┼──────┤
│7 │99年02月12日旗│98年06月08│龍潭收費│行駛高速公路│道路交通管理│600元       │
│  │監違字第裁85－│日17時34分│站北上（│，於駛進收費│處罰條例第33│            │
│  │ZFQ018979 號  │          │第9 車道│站繳費時，未│條第3 項    │            │
│  ├───────┤          │）      │依標誌指示過│            │            │
│  │99年度交聲字第│          │        │站繳費      │            │            │
│  │565 號        │          │        │            │            │            │
├─┼───────┼─────┼────┼──────┼──────┼──────┤
│8 │99年02月12日旗│98年06月08│樹林收費│行駛高速公路│道路交通管理│600元       │
│  │監違字第裁85－│日17時50分│站北上（│，於駛進收費│處罰條例第33│            │
│  │ZFP039939號   │          │第10車道│站繳費時，未│條第3 項    │            │
│  ├───────┤          │）      │依標誌指示過│            │            │
│  │99年度交聲字第│          │        │站繳費      │            │            │
│  │566 號        │          │        │            │            │            │
├─┼───────┼─────┼────┼──────┼──────┼──────┤
│9 │99年02月12日旗│98年06月08│泰山收費│行駛高速公路│道路交通管理│600元       │
│  │監違字第裁85－│日08時35分│站南下（│，於駛進收費│處罰條例第33│            │
│  │ZAQ091414號   │          │第12車道│站繳費時，未│條第3 項    │            │
│  ├───────┤          │）      │依標誌指示過│            │            │
│  │99年度交聲字第│          │        │站繳費      │            │            │
│  │567 號        │          │        │            │            │            │
├─┼───────┼─────┼────┼──────┼──────┼──────┤
│10│99年02月12日旗│98年06月08│龍潭收費│行駛高速公路│道路交通管理│600元       │
│  │監違字第裁85－│日10時09分│站南下（│，於駛進收費│處罰條例第33│            │
│  │ZFQ018977號   │          │第10車道│站繳費時，未│條第3 項    │            │
│  ├───────┤          │）      │依標誌指示過│            │            │
│  │99年度交聲字第│          │        │站繳費      │            │            │
│  │568 號        │          │        │            │            │            │
└─┴───────┴─────┴────┴──────┴──────┴──────┘

司法院資訊處製作；財團法人民間司法改革基金會備份。
